【裁判字號】    99,易,1323
【裁判日期】    990920
【裁判案由】    詐欺
【裁判全文】
臺灣高雄地方法院刑事判決              99年度易字第1323號
公  訴  人  臺灣高雄地方法院檢察署檢察官
被      告  甲○○
上列被告因詐欺案件，經檢察官提起公訴（98年度偵字第32282
號）暨移送併案審理（臺灣臺南地方法院檢察署99年度偵字第83
42號），本院判決如下：
    主  文
甲○○幫助犯詐欺取財罪，處有期徒刑伍月，如易科罰金，以新
臺幣壹仟元折算壹日。
    犯 罪 事 實
一、甲○○明知目前國內社會上層出不窮之詐欺案件，不法份子
    為避免執法人員追查及處罰，經常利用他人之帳戶轉帳，以
    確保犯罪所得並掩人耳目，若有不明人士蒐集他人帳戶、提
    款卡、印章、密碼等物，常與財產犯罪有密切關連，仍基於
    縱有人持其所有之帳戶作為詐欺之犯罪工具，亦不違背其本
    意之幫助詐欺犯意，於民國98年6 月10至同年6 月17日前某
    日，在不詳地點，將其所有遠東銀行五福分行帳戶（帳號00
    000000000000號；下簡稱遠東銀行帳戶）及中華郵政股份有
    限公司台南永樂郵局帳戶（局號：0000000 、帳號：000000
    0 ；下簡稱郵局帳戶）之存摺、提款卡（含密碼）等物交予
    姓名年籍不詳之成年男子。而該姓名年籍不詳之成年男子所
    屬詐欺集團取得甲○○上開帳戶後，即基於不法所有之意圖
    ，於下列所示之時間，為下列之詐欺行為：
  (一)於98年5 月29日至同年6 月17日間，由不詳人士，佯裝金管
    局人員，撥打電話向丙○○佯稱：丙○○提款卡涉嫌侵犯金
    融體系，須依指示以提款卡，在自動櫃員機操作查詢等語，
    致丙○○信以為真而陷於錯誤，於98年6 月17日，以其所有
    提款卡，依指示在新竹地區操作自動櫃員機或語音轉帳，先
    後轉帳20,000元、80,000元至甲○○所有上開遠東銀行帳戶
    及轉帳20,000元、80,000元至甲○○所有上開郵局帳戶，旋
    遭提領一空。
  (二)於98年6 月18日晚上8 時許，由不詳之女子，撥打電話向丁○○佯稱：可與丁○○進行援交等語，致丁○○信以為真而
    陷於錯誤，依指示自當日晚上11時53分許起，至翌日（即98
    年6 月19日）凌晨0 時52分許間，前往嘉義市○區○○路彰
    化銀行及同市○○○路中國信託銀行操作自動櫃員機，分別
    匯款59,966元至甲○○所有上開遠東銀行帳戶；匯款70,000
    元至乙○○（業經本院於審結）所有之中國信託銀行鳳山分
    行帳戶，旋遭提領一空。嗣丙○○、丁○○等人發現受騙，
    分別報警而循線查悉上情。
二、案經高雄市政府警察局鹽埕分局報請臺灣臺灣高雄地方法院
    檢察署檢察官偵查起訴暨臺灣臺南地方法院檢察署檢察官移
    送併案審理。
    理  由
壹、程序部分：按被告以外之人於審判外之陳述，雖不符刑事訴
    訟法第159 條之1 至第159 條之4 之規定，而經當事人於審
    判程序同意作為證據，法院審酌該言詞陳述或書面陳述作成
    時之情況，認為適當者，亦得為證據；當事人、代理人或辯
    護人於法院調查證據時，知有第159 第1 項不得為證據之情
    形，而未於言詞辯論終結前聲明異議者，視為有前項之同意
    ，刑事訴訟法第159 條之5 定有明文。本件所援引之以下各
    項證據（詳後述），固有部分屬傳聞證據，然公訴人及被告
    於本院調查證據時，均知有前開第159 第1 項不得為證據之
    情形，均不爭執其證據能力（見本院審易卷第50頁），且於
    言詞辯論終結前，均未聲明異議，本院審酌該等證據作成時
    之狀況，並無違法取證之情事，且無不宜作為證據之情形，
    依前開說明，認均有證據能力，合先敘明。
貳、實體部分：
一、訊據被告甲○○對於前開遠東銀行及郵局帳戶係其所有乙節
    ，於警詢及檢察官偵訊中及本院審理中固均坦認不諱，惟矢
    口否認將前開帳戶提款卡、密碼等物交付姓名年籍不詳之人
    ，辯稱：前開存摺等物，伊均將之置放於機車置物箱，而機
    車係停放在租屋處樓下，不知何時遭竊，伊是要去領父母親
    給的零用錢時，到置物箱拿取，發現存摺不見，當天即前往
    警局備案，並向銀行辦理掛失手續等語。經查：
  (一)被告所有之前開遠東銀行及郵局帳戶，確實遭利用作為詐騙
    之匯款帳戶，並致被害人丙○○遭詐騙匯款200,000 元，被
    害人丁○○則遭詐騙匯款59,966元等情，業據被害人丙○○
    、丁○○於警詢時證述明確，復有自動櫃員機交易明細表2
    紙、被告遠東銀行存款開戶總約定書、被告遠東銀行存摺往
    來明細分戶帳、被告郵局帳戶歷史交易清單、嘉義市政府警
    察局第二分局南門派出所受理詐騙帳戶通報警示簡便格式、
    內政部警政署反詐騙案件紀錄表、保安警察第二總隊第三大
    隊第一中隊受理詐騙帳戶通報警示簡便格式表在卷可憑（以
    上分別參臺灣高雄地方法院檢察署98年度偵字第32282 號卷
    第6 頁、第10頁至14頁、第19頁至23頁、第31頁至第33頁、
    台中市警察局第五分局刑事案件偵查卷宗第3 頁至第7 頁、
    第76頁至第79頁），此部分之事實，堪以認定。
  (二)金融帳戶係個人理財之重要工具，為個人財產、信用之重要
    表徵，一般人發現帳戶存摺、印章、提款卡、提款密碼等重
    要資料遭竊，定當立即報警或向金融機構辦理掛失止付。而
    詐欺集團係為避免自金融帳戶回溯追查其身分，故使用他人
    金融帳戶供被害人匯款及取贓，對於金融帳戶所有人發現存
    摺及金融卡遭竊或遺失時，會向警方報案，並向金融機構辦
    理掛失止付，當知之甚稔。該等集團既有意利用他人帳戶作
    為詐騙工具，實無可能選擇隨時會遭真正存款戶掛失而無法
    使用之帳戶。輔以現今社會上，確實存有不少貪圖小利而出
    售自己帳戶供他人使用之人，是詐欺集團僅需支付少許金錢
    ，即可取得可完全操控之他人帳戶，自無明知係他人所遭竊
    或遺失之金融機構帳戶，仍毫無顧忌以之供作詐得款項匯入
    之用之必要。否則，若在尚未施詐前，或行騙後未及提領該
    帳戶內之贓款前，該帳戶即遭掛失，即無法遂其詐財之目的
    。申言之，從事此等財產犯罪之不法集團，若非確信在取得
    詐騙款項之前，該帳戶所有人不會去報警或掛失止付，自無
    可能使用該帳戶作為詐騙取款之工具。依此而論，已足認前
    開遠東銀行及郵局帳戶，係被告交由詐騙集團成員使用。參
    以被告於警詢、偵訊中所述，前開遠東銀行帳戶，係因薪資
    轉帳之須，而於98年6 月10日申請等語（參98偵字第3228 2
    號卷第4 頁背面、第53頁），嗣於本院審理中，經本院詢以
    究係受僱何公司、何廠商，被告卻均未能說明，甚且表示工
    作還沒有談成等語（參本院卷第68頁），上開所辯，因工作
    之需，而申辦遠東銀行帳戶，自係無稽。再觀之本院所函調
    之勞工保險被保險人投保資料表所示，被告於98年4 月27日
    退保後，同年7 月10日再次加保，前後所受僱之公司（即投
    保單位），均係台灣班尼頓貿易股份有限公司（參本院審易
    卷第23頁、第24頁），被告於98年6 月10日間，實無另行申
    請遠東帳戶銀行以供薪資匯入之需要。則以被告在未有任何
    需要情況下，申辦遠東銀行帳戶，其後該帳戶旋遭詐騙集團
    用供詐騙匯款之情，益證前開銀行帳戶，係被告交由詐騙集
    團成員使用。對照被告於警詢、偵訊及本院中所述，其發現
    存摺、提款卡（含密碼）遭竊當天，即前往警局備案，並辦
    理帳戶掛失等語（參98偵32282 號卷第5 頁、第53頁；本院
    卷第66頁），顯然被告如同一般人，對於金融帳戶甚為重視
    。然其竟將金融帳戶提款卡及載有密碼之存摺放置在機車置
    物箱內，且將該機車隨意停放在安全性極低之戶外，而非將
    金融帳戶隨手帶往租屋處，妥適放置，以其上述重視金融帳
    戶之情，實無可能有如此輕忽帳戶安全之行為。再被害人丙○○於98年6 月17日間，業將遭詐騙款項，匯入被告前開帳
    戶，是於98年6 月17日前，前開銀行帳戶，已脫離被告機車
    置物箱，由詐欺集團人員所持有。若被告所述遭竊之情為真
    ，因行竊之人並無置物箱鑰匙，僅能以撬開置物箱或破壞置
    物箱等非正常方式開啟置物箱；開啟置物箱後，為搜尋可竊
    物品，亦必將置物箱內物品多所翻動，凡此均將留下竊盜痕
    跡，而機車又係被告每日代步之物，被告自無可能遲至98年
    6 月19日始發現存摺遭竊，足證被告所有前開銀行帳戶，並
    非遭人竊取甚明。前開遠東銀行及郵局帳戶，均係被告交由
    詐騙集團成員使用乙節，堪以認定。
  (三)至被告另辯稱：伊要去領父母親所給的零用錢，才發現存摺
    、提款卡不見，當天即前往警局備案，並向銀行辦理掛失手
    續等語（見98偵32282 號卷第53頁、本院易字卷第32頁）。
    雖被告上開備案之情，有高雄市政府警察局鼓山分局員警工
    作記錄簿乙紙在卷可證（參上開偵卷第57頁），惟依卷附之
    被告郵局帳戶歷史交易清單可知（台中市警察局第五分局刑
    事案件偵查卷宗第76頁至第79頁），於本件案發之前，該帳
    戶之存款金額多非仟元之整數金額，與一般父母匯款給兒女
    之情況有別，該郵局帳戶應係被告打工時之薪資帳戶甚明。
    而被告於98年6 月10日業將郵局帳戶大部分款項領出，該帳
    戶餘額僅剩50元，且該段時間，被告並無工作，自無薪資匯
    入，則被告於98年6 月18日，應知該郵局帳戶內已無可供以
    提款卡提領之足夠金額，其竟辯稱係因要提領款項才發現存
    摺、提款卡遭竊，所辯顯與事實不符。本院衡其何以如此陳
    述，無非合理化其發現遭竊之過程，故其後被告客觀上雖有
    備案行為，亦難為有利之認定，附此敘明。
  (四)又本件被告交付其遠東銀行及郵局帳戶存摺、提款卡（含密
    碼）供詐欺者詐騙他人財物之時點，因被告矢口否認犯行，
    本院僅能依卷內資料判斷。而被告係於98年6 月10日申辦遠
    東銀行帳戶及同日自郵局將款項領出，該時點之前，存摺自
    仍在被告手中。嗣被害人丙○○98年6 月17日匯款入該帳戶
    之時，該帳戶自係置於詐欺集團可實力支配之下，爰認定被
    告交付上開銀行帳戶之時間，係98年6 月10日至同年6 月17
    日前之某日。
  (五)查金融存款帳戶攸關存戶個人財產權益之保障，非與本人有
    密切關係，一般人皆不致輕易提供他人使用，且一般人向金
    融機構開設帳戶，並無任何法令之限制，只須提出身分證、
    印章即可辦理開戶申請，此亦為眾所週知之事實，參以近年
    來利用人頭帳戶以行詐騙或恐嚇取財之事時有所聞，報章雜
    誌及新聞均多所宣導，是避免此等專屬性甚高之金融機構帳
    戶被不法行為人利用為詐財之工具，應係一般生活認知所易
    於體察之常識，則茍見他人不自己申請開立帳戶，反係蒐集
    不特定人之帳戶使用，衡情應當可預見收集之帳戶乃可能被
    利用為與財產有關之犯罪工具，且被告係為正常之成年人，
    其智識能力與一般常人無異，對此自難諉為不知或無從預見
    。是被告於提供前開帳戶給他人使用前，應已預見對方可能
    將其所提供之帳戶用於從事詐欺，或掩飾因犯罪所匯入之款
    項，且就此事實之發生並不違反其本意不違反其本意，是被
    告顯有幫助他人詐欺取財之不確定故意甚明。
  (六)綜上，本案事證明確，被告犯行，堪以認定，應予依法論科
    。
二、按刑法上之幫助犯，係對於犯罪與正犯有共同之認識，而以
    幫助之意思，對於正犯資以助力，而未參與實施犯罪之行為
    者而言（最高法院75年度台上字第1509號、84年度台上字第
    5998號、88年度台上字第1270號判決參照）。是以，如未參
    與實施犯罪構成要件之行為，且係出於幫助之意思提供助力
    ，即屬幫助犯，而非共同正犯。查本件被告提供其銀行及郵
    局帳戶予他人使用，使他人得基於詐欺取財之犯意，向被害
    人施用詐術，致使被害人陷於錯誤而交付款項，以遂行詐欺
    取財之犯行，然被告單純提供其帳戶予他人使用之行為，並
    不等同於向被害人施以欺罔之詐術行為，此外，復無其他證
    據證明被告有參與詐欺取財犯行之構成要件行為，故被告提
    供其金融機構帳戶予他人使用之行為，係對於他人遂行詐欺
    取財之犯行資以助力。是核被告為，係犯刑法第30條第1 項
    前段、第339 條第1 項之幫助詐欺取財罪，應依同法第30條
    第2 項規定，按正犯之刑減輕之。被告以一提供帳戶之幫助
    行為，使詐欺集團成員分別對被害人丙○○、丁○○為詐欺
    取財犯行，為想像競合犯，應從一重之幫助詐欺取財罪處斷
    。檢察官併案請求審理之犯罪事實(一)部分，因與被告犯罪事
    實(二)部分犯行係想像競合之裁判上一罪關係，本院自得加以
    審酌，附此敘明。爰審酌被告本身雖未實際參與詐欺取財犯
    行，但其提供帳戶供不法犯罪集團使用，不僅造成執法機關
    不易查緝犯罪行為人，嚴重危害社會治安，助長社會犯罪風
    氣，更造成被害人求償上之困難，惡性非輕，犯後復於警詢
    、偵查及本院審理中否認犯行，態度不佳，並慮及被害人因
    此損失金額合計達約26萬元等一切情狀，量處如主文所示之
    刑，並斟酌被告為大學在學學生，家庭經濟狀小康等情狀（
    見警詢筆錄資料欄），諭知以1,000 元折算1 日為易科罰金
    之折算標準，以資懲儆。
據上論斷，應依刑事訴訟法第299 條第1 項前段，刑法第339 條
第1 項，第30條第2 項、第55條、第41條第1 項前段，刑法施行
法第1 條之1 ，判決如主文。
本案經檢察官戊○○到庭執行職務。
中    華    民    國    99    年    9     月    20    日
                  刑事第十四庭  審判長  法  官  陳銘珠
                                        法  官  謝琬萍
                                        法  官  林揚奇
以上正本證明與原本無異。
如不服本判決應於收受本判決後10日內向本院提出上訴書狀，並
應敘述具體理由，如未敘述上訴理由者，應於上訴期間屆滿後20
日內補提理由書狀於本院（均須按他造當事人之人數附繕本）「
切勿逕送上級法院」。
中    華    民    國    99    年    9     月    20    日
                                        書記官  何明昌
附錄本判決論罪之法條：
刑法第339條：
意圖為自己或第三人不法之所有，以詐術使人將本人或第三人之
物交付者，處5 年以下有期徒刑、拘役或科或併科1 千元以下罰
金。
以前項方法得財產上不法之利益或使第三人得之者，亦同。
前二項之未遂犯罰之。

司法院資訊處製作；財團法人民間司法改革基金會備份。
